臺灣高等法院刑事判決
109年度上訴字第4292號
上  訴  人  臺灣新北地方檢察署檢察官
被      告  彭貴麟



上列上訴人因被告違反毒品危害防制條例案件，不服臺灣新北地
方法院109年度審訴字第1305號，中華民國109年8月7日第一審判
決（起訴案號：臺灣新北地方檢察署109年度毒偵字第2171號、1
09年度毒偵字第2339號），提起上訴，本院判決如下：
    主  文
原判決撤銷。
本件公訴不受理。
    理  由
一、公訴意旨略以：上訴人即被告甲○○前因施用毒品案件，經依
    臺灣板橋地方法院（現更名為臺灣新北地方法院）94年度毒
    聲字第520號裁定送觀察、勒戒後，認有繼續施用毒品之傾
    向，復經同法院以94年度毒聲字第759號裁定令入戒治處所
    施以強制戒治，於民國94年12月16日停止戒治處分釋放出所
    ，並由臺灣板橋地方法院檢察署（現更名為臺灣新北地方檢
    察署）檢察官以95年度戒毒偵字第90號為不起訴處分確定。
    復於前開強制戒治執行完畢釋放後5年內，因施用毒品案件
    ，經同法院以95年度訴字第2674號判決判處有期徒刑10月、
    6月，應執行有期徒刑1年2月確定。另因施用毒品案件，經
    同法院以103年度審訴字第150號判決判處有期徒刑6月確定
    ；經同法院以103年度審簡字第251號判決判處有期徒刑6月
    、5月，應執行有期徒刑10月確定；因竊盜等案件，經同法
    院以103年度審易字第2173號判決判處有期徒刑7月、4月(3
    罪)、3月(2罪)，得易科罰金部分定應執行有期徒刑1年1月
    確定，上開各罪，經同法院以103年度聲字第5122號裁定應
    執行有期徒刑2年2月確定。再因竊盜案件，經同法院以103
    年度審簡字第1207號判決判處有期徒刑4月確定，與同法院1
    03年度審易字第2173號有期徒刑4月部分定應執行有期徒刑7
    月確定，復與前揭有期徒刑2年2月接續執行，於105年1月6
    日假釋付保護管束出監，嗣因另涉施用毒品案件，經同法院
    以105年度審訴字第1178號判決判處有期徒刑8月確定，而撤
    銷假釋，所餘殘刑11月11日與有期徒刑8月接續執行，於107
    年7月1日執行完畢。再因施用毒品案件，經同法院以108年
    度審訴字第152號判決判處有期徒刑8月確定，甫於109年1月
    14日執行完畢出監。詎其不知悔改，分別為以下犯行：
  ㈠基於施用第一級毒品之犯意，於109年1月14日13時許，在新北
    市○○區○○路000號2樓之樓梯間，以將第一級毒品海洛因加水
    稀釋置於針筒注射之方式，施用第一級毒品海洛因1次後，即
    因意識不清倒臥該處，旋經警據報於同日13時45分許前往處
    理，當場扣得其所有第一級毒品海洛因殘渣袋1個、注射針頭
    1支，並經警採集其尿液送驗結果，呈可待因及嗎啡陽性反應
    。
  ㈡復基於施用第一級毒品之犯意，於109年2月23日8時許，在其位
    於新北市○○區○○路00巷00號住處之樓梯間，以將第一級毒品
    海洛因加水稀釋置於針筒注射之方式，施用第一級毒品海洛因
    1次，嗣因意識不清倒臥於新北市○○區○○路00巷00號5樓樓梯
    間，旋經警據報於同日9時5分許前往處理，當場扣得其所有
    第一級毒品海洛因殘渣袋1個、注射針頭1支，並經警採集其尿
    液送驗結果，呈可待因及嗎啡陽性反應。因認被告涉犯毒品
    危害防制條例第10條第1項之施用第一級毒品罪嫌等語。
二、按起訴之程式違背規定者，應諭知不受理之判決，並得不經
    言詞辯論為之，刑事訴訟法第303條第1款、第307條分別定
    有明文。又此所稱之起訴之程序違背規定，係指檢察官提起
    公訴之訴訟行為於程序上有違法律之規定而言。而提起公訴
    之訴訟行為是否於程序上有違法律規定，原則上，固是以起
    訴時所存在之事項及法律規定為判斷，惟檢察官起訴後始發
    生之情事變更事由，致法院不能為實體審理及判決亦屬「起
    訴之程序違背規定」。
三、按毒品危害防制條例於109年1月15日修正公布，除第18條、
    第24條、第33條之1以外，自6個月後即109年7月15日施行，
    其中第35條之1第1款及第2款前段規定，修正施行前犯第10
    條之罪之案件，於修正施行後，偵查中，由檢察官依修正後
    規定處理；審判中，由法院或少年法院（地方法院少年法庭
    ）依修正後規定處理。是犯第10條之罪者，不論係修正前後
    ，均應依新法規定處理。又本次修正之毒品條例第20條第3
    項及第23條第2項，雖僅將原條文之再犯期間由「5年」改為
    「3年」，惟鑑於採取傳統刑事機構式處遇，將施用毒品者
    監禁於監獄內，僅能短期間防止其接觸毒品，因慣用毒品產
    生之「心癮」根本無法根除，並慮及毒品條例施行多年累積
    之戒毒經驗及實效，暨逐步擴充之醫療、戒癮機構、專業人
    力、社區支援系統等資源，尤以本次毒品條例第24條修正，
    擴大檢察官對施用毒品者附條件緩起訴處分之範圍，使其能
    視個案具體情形給予適當多元社區處遇。準此，本次修正後
    對於施用毒品者之思維，自應與時俱進，擺脫以往側重於「
    犯人」身分之處罰，著重其為「病患」之特質，並以「治療
    」疾病為出發點，重新評價前揭所謂「3年後再犯」之意義
    。基於憲法應保障人民之生存權，及根據每個國民生存照顧
    需要提供基本給付之理念，為協助施用毒品者戒除毒癮復歸
    社會，對於經監獄監禁處遇後仍再犯之施用毒品者，更應恢
    復以機構內、外之治療協助其戒除毒癮。此即本次修正毒品
    條例第20條第3項關於施用毒品者所謂「3年後再犯」係何所
    指之立法真諦。換言之，除檢察官優先適用第24條命附條件
    緩起訴處分處遇（不論幾犯，亦無年限）外，對於施用毒品
    初犯者，即應適用第20條第1項、第2項為機構內之觀察、勒
    戒或強制戒治；若於上開機構內處遇執行完畢釋放後，於「
    3年內再犯」者，依第23條第2項規定，應依法追訴；倘於「
    3年後再犯」自應再回歸到傳統醫療體系機構內重為觀察、
    勒戒或強制戒治之治療。是對於戒除毒癮不易者，唯有以機
    構內、外處遇及刑事制裁等方式交替運用，以期能控制或改
    善其至完全戒除毒癮。從而，現行毒品危害防制條例既認施
    用毒品者具有「病患性犯人」特質，強調「治療勝於處罰」
    、「醫療先於司法」，則對於毒品條例第20條第3項及第23
    條第2項所謂「3年後（內）再犯」，應跳脫以往窠臼，以「
    3年」為期，建立「定期治療」之模式。其規定中所謂「3年
    後再犯」，只要本次再犯（不論修正施行前、後）距最近1
    次觀察、勒戒或強制戒治執行完畢釋放，已逾3年者，即該
    當之，不因其間有無犯第10條之罪經起訴、判刑或執行而受
    影響，最高法院刑事大法庭109年度台上大字第3826號裁定
    意旨可參。
四、經查：
　㈠被告前因施用毒品案件，經臺灣板橋地方法院以94年度毒聲
    字第520號裁定送觀察、勒戒後，認認有繼續施用毒品之傾
    向，復經同法院以94年度毒聲字第759號裁定令入戒治處所
    施以強制戒治，因認無繼續施用毒品之傾向，於94年12月16
    日執行完畢釋放出所，並由臺灣板橋地方法院檢察署檢察官
    以95年度戒毒偵字第90號為不起訴處分確定，有本院被告前
    案紀錄表1份在卷可參。
　㈡而本件被告於109年1月14日及同年2月23日許，在新北市○○區○
    ○路00巷00號住處之樓梯間，再犯本案施用第一級毒品之犯
    行，顯距其最近1次因施用毒品而經強制戒治執行完畢之日
    逾3年，依前述規定及說明，本案即應再予觀察、勒戒或強
    制戒治。
　㈢檢察官依修正前毒品危害防制條例規定對本件提起公訴，起
    訴程序固未違背當時之規定，原審亦予以論罪科刑，然依新
    修正之毒品危害防制條例規定，本案已不得追訴，檢察官予
    以起訴，程序即已違背規定，應諭知不受理判決；原審未及
    審酌，尚有未洽。檢察官上訴意旨以本次犯行是否當應予觀
    察、勒戒，而非科予刑罰，有再予認定之必要，為有理由，
    自應由本院將原判決撤銷，諭知被告公訴不受理之判決，並
    不經言詞辯論為之。
據上論斷，應依刑事訴訟法第369條第1項前段、第364條、第303
條第1款、第307條，判決如主文。　
中　　華　　民　　國　　109 　年　　12　　月　　11　　日
                  刑事第二十一庭審判長法　官  許宗和
                                      法　官  黃惠敏
                                      法　官  章曉文
以上正本證明與原本無異。
如不服本判決，應於收受送達後20日內向本院提出上訴書狀，其
未敘述上訴之理由者並得於提起上訴後20日內向本院補提理由書
（均須按他造當事人之人數附繕本）「切勿逕送上級法院」。
                                      書記官  陳媖如
中　　華　　民　　國　　109 　年　　12　　月　　11　　日